臺灣高等法院刑事判決　　　　　　　 93年度交上易字第280號
上　訴　人　臺灣板橋地方法院檢察署檢察官
上　訴　人
即　被　告　己○○
選任辯護人　葉秀美律師
　　　　　　李玉海律師
上　訴　人
即　被　告　丁○○
選任辯護人　賴淑玲律師
上列上訴人等，因被告等過失致死等案件，不服臺灣板橋地方法
院92年度交易字第630號，中華民國93年9月27日第一審判決（起
訴案號：臺灣板橋地方法院檢察署92年度偵字第15469號），提起
上訴，本院判決如下：
    主  文
上訴駁回。
己○○緩刑年。
    事  實
一、己○○於民國（下同）九十一年十二月十七日下午四時三十
    七分許，騎乘車號ＬＫ二─三八二號重型機車，沿華江橋機
    車專用道，由臺北縣板橋市往臺北市方向行駛，行至華江橋
    機車專用道中途，見賴金秋駕駛車號ＱＴＧ─六一七號輕型
    機車行駛於其左前方，應注意依道路交通安全規則第一百零
    一條第五款之規定，超車時顯示左方向燈，並於前車左側保
    持半公尺以上之間隔超過，行至安全距離後，再顯示右方向
    燈駛入原行路線，而當時天候晴、日間自然光線、道路舖裝
    柏油、路面無缺陷、無障礙物、視距良好，且己○○領有合
    格駕駛執照，依其智識程度，並無不能注意之情事，竟疏未
    注意，未保持足夠安全間隔，即貿然自賴金秋左側超車，而
    擦撞賴金秋騎乘之前開機車，造成賴金秋、己○○二人人車
    倒地。賴金秋因此受有頭部外傷、顱底骨折等傷害，經送臺
    北市和平醫院診治，延至九十一年十二月二十三日晚間八時
    九分，因顱內出血休克死亡。嗣被告己○○於九十四年五月
    十三日與告訴人乙○○達成和解，並有和解書於本院卷附可
    按。
二、丁○○騎乘車號ＡＰＫ─○七一號紅色重型機車，於九十一
    年十二月十七日下午四時三十七分左右，沿華江橋機車專用
    道，由臺北縣板橋市往臺北市方向，行駛於己○○與賴金秋
    後方機車專用道，應注意依道路交通安全規則第九十四條第
    一項、第三項規定，在同一車道行駛時，除擬超越前車外，
    後車應與前車之間保持隨時可煞停之距離，且應注意車前狀
    況，並隨時採取必要之安全措施，而當時天候晴、日間自然
    光線、道路舖裝柏油、路面無缺陷、無障礙物，視距良好，
    且丁○○領有合格駕駛執照，依其智識程度，並無不能注意
    之情事，竟疏未注意，未與己○○、賴金秋騎乘之機車保持
    足夠之安全距離，復未注意車前狀況，致己○○騎乘之機車
    擦撞賴金秋機車而倒地，丁○○騎乘前揭機車，自後追撞己○○之機車，致己○○因與賴金秋擦撞復遭丁○○追撞，因
    此受有右眼眶周圍瘀腫七×四公分、合併右顏面骨折、右手
    背擦傷○．五×○．三公分、右小腿擦傷、左後肩擦傷、左
    手背擦傷、左踝擦傷之普通傷害。丁○○於事故發生後，停
    留現場，在警察知悉其為ＡＰＫ─○七一號機車之駕駛人前
    ，告知警察，並接受調查裁判。
三、案經被害人賴金秋之配偶乙○○訴由臺北縣政府警察局海山
    分局報請臺灣板橋地方法院檢察署檢察官相驗後自動檢舉偵
    辦，暨被害人己○○訴由臺北縣政府警察局海山分局報請臺
    灣板橋地方法院檢察署檢察官偵查起訴。
    理  由
壹、有關證據能力爭執之判斷：
一、上訴人即被告己○○及其辯護人於本院上訴仍爭執無證據能
    力部分：被告己○○及其辯護人認檢察官提出之警察製作之
    交通事故調查表及事故現場圖、臺北縣政府警察局刑事警察
    大隊鑑識組之現場勘察報告一件，臺灣省臺北縣區車輛行車
    事故鑑定委員會函及告訴人乙○○之指訴，無證據能力。惟
    查：
（一）有關警察製作之交通事故調查表及事故現場圖，其員警於
      事故現場圖部分，係警員在職務上所製作，記載車禍現場
      有關車輛之位置、煞車痕、血跡‥‥等事實之書面資料，
      因警員有據實記載之義務，性質上可信性極高，且現場歷
      經相當時日，由於日曬雨淋及其他車輛碾壓，欲現場重建
      ，勢不可能，實有尊重現場圖紀錄之必要性。準此，事故
      現場圖依第一百五十九條之四第一款規定，得為證據。此
      有臺灣高等法院92.8.1. 舉辦刑事訴訟新制法律問題研討
      會結論，可資參照。
（二）臺北縣政府警局刑事警察大隊鑑識組之現場勘察報告一件
      （含車損、擦撞跡證等照片），為職司鑑識之司法警察龔
      怡嘉等人，於職務上記載車損、擦撞跡證之紀錄文書，此
      據證人龔怡嘉於原審審理時到庭證述明確，依刑事訴訟法
      第一百五十九條之四第一款之公務員於職務上製作之紀錄
      文書，應有證據能力。至該勘察報告中第五點案情研判所
      為之記載，雖屬證人於審判外之陳述，惟檢察官得囑託相
      當之機關、團體為鑑定，刑事訴訟法第二百零八條第一項
      定有明文。因此，案情研判性質上屬鑑定意見，性質為傳
      聞法則之例外規定（詳參刑事訴訟法第一百五十九條第一
      項但書之規定），應有證據能力。
（三）臺灣省臺北區車輛行車事故鑑定委員會，係接受臺灣板橋
      地方法院檢察署檢察官就本件車禍所為肇事責任鑑定，有
      臺灣板橋地方法院檢察署九十二年四月十日甲○森藏九二
      相字第一號函及臺灣省臺北縣區車輛行車事故鑑定委員會
      九十二年八月四日北鑑字第九二○六一○號函文。上開鑑
      定意見書，固屬被告以外之人於審判外之書面陳述；惟檢
      察官得囑託相當之機關、團體為鑑定，刑事訴訟法第二百
      零八條第一項定有明文。因此，本件臺灣省臺北區車輛行
      車事故鑑定委員會鑑定意見，性質為傳聞法則之例外規定
      （即刑事訴訟法第一百五十九條第一項但書之規定），應
      有證據能力。
（四）告訴人乙○○前於檢察官訊問時之陳述部分：告訴人乙○○於偵查中所為之陳述，並無顯然不可信之情形；且告訴
      人乙○○於原審審理時，業經檢察官聲請為證人，並依法
      具結在卷，依刑事訴訟法第一百五十九條之一第二項之規
      定，告訴人乙○○於檢察官訊問時所為之陳述，並無顯不
      可信之情況，應具有證據能力。
（五）至於現場及車損照片共八十八張（見相字卷第十頁至第十
      三頁、第四十七頁至第六十二頁、第一二一頁至第一四四
      頁）：此等證據乃係機械方式拍照所留存之現場影像，並
      非供述證據，無傳聞法則之適用，且與本件訴訟上之待證
      事實具有相當之關聯性，雖未據被告及辯護人為爭執，惟
      上開相片自具有證據能力，亦並予敘明。
二、上訴人即被告丁○○及其辯護人爭執無證據能力部分：被告
    丁○○及其辯護人認檢察官提出之告訴人己○○於警詢、檢
    察官訊問時、乙○○於檢察官訊問時之陳述無證據能力：
（一）告訴人乙○○陳述部分，如前述理由欄一、（四）所述理
      由，具有證據能力。
（二）告訴人己○○於警詢時之陳述，與其於審判中所述不符，
      且其於警詢時，距離事故發生時間較近，記憶較為清晰，
      具有較可信之特別情形，復為證明被告丁○○犯罪事實所
      必要，依刑事訴訟法第一百五十九條之二之規定，具有證
      據能力。至告訴人己○○於檢察官訊問時之陳述，並無顯
      然不可信之情形，且經檢察官聲請為證人，依法具結在卷
      ，依刑事訴訟法第一百五十九條之一第二項規定，具有證
      據能力。
貳、就上開有證據能力之證據，本院認定被告之犯罪事實如下：
一、被告己○○過失致死部分：
（一）本件被告即上訴人己○○於本院上訴時辯稱：「伊是冤枉
      的，伊是被丁○○撞到的，伊沒有撞到別人」、「原審認
      定事實不正確，當時伊沒有超車，伊係被丁○○所撞的，
      伊的車子也沒擦撞到被害人賴金秋的車子」（見本院卷第
      九十三年十二月一日準備程序筆錄、九十四年九月二十七
      日審判筆錄）。公訴人則據告訴人乙○○請求上訴，其檢
      察官上訴意旨謂：「被告己○○未與告訴人和解，量刑過
      輕，請求上訴」云云。惟查：
（二）被告己○○坦承：於前揭時間騎乘車號ＬＫ二─三八二號
      機車，沿華江橋機車專用道，由臺北縣板橋市往臺北市方
      向行駛，與被害人賴金秋、共同被告丁○○騎乘之機車發
      生車禍，被害人賴金秋因本件車禍造成顱內出血休克死亡
      等情（詳參臺灣板橋地方法院檢察署九十二年度相字第一
      號卷第六頁九十一年十二月二十四日警詢筆錄、第十八頁
      九十一年十二月十七日警詢筆錄、第六十六頁反面、第六
      十七頁九十二年一月三日訊問筆錄、第七十七頁、第七十
      八頁九十二年一月七日訊問筆錄、）；惟辯稱：被害人賴
      金秋騎乘機車行駛於渠右後側，共同被告丁○○自後先追
      撞被害人賴金秋之機車，再撞擊渠騎乘之機車云云（詳原
      審九十二年十二月十五日、九十三年二月二十六日準備程
      序筆錄、原審九十三年九月七日審判筆錄）。
（三）被告己○○因騎乘機車超車不當，而擦撞被害人賴金秋騎
      乘之機車，致被害人賴金秋人車倒地，因顱內出血休克死
      亡：
　　１、被告己○○於車禍發生後初次警詢時供承：當時渠駕重
  　　　機ＬＫ二─三八二號由板橋華江橋機車道往臺北方向行
    　　駛，行駛至華江橋中告示牌前，有一臺機車突然往右撞
      　來，撞到渠腳踏板後就跌倒等語（詳參同前相字第十八
        頁九十一年十二月十七日警詢筆錄）；是被告己○○於
        該次受訊時，並未提及有何自後方之作用力或撞擊力。
        及至被害人賴金秋死亡後，被告己○○則改稱：當時渠
        駕駛重機ＬＫ二─三八二號由板橋市往臺北市方向行駛
        至華江橋上時，突有機車往右撞，同時後撞才跌倒；或
        先遭右後撞擊（賴金秋所駕車號ＱＴＧ─六一七號機車
        ）、瞬間感覺後方又撞擊（丁○○所駕車號ＡＰＫ─三
        八二號機車）云云（詳參同前相字第六頁九十一年十二
        月二十四日、第四四頁九十一年十二月二十五日警詢筆
        錄）；嗣翻稱：渠只知右後方有車，不知後面還有車，
        渠被小撞一下就往左偏，就往汽車分隔島滑云云（詳參
        同前偵查卷第六十六頁九十二年一月三日訊問筆錄）。
        是被告己○○於被害人賴金秋死亡後，多次翻異供詞，
        尚難遽信其上開辯詞為真。
　　２、被告己○○騎乘之機車與被害人賴金秋之機車擦撞：
　　　　(1)共同被告丁○○於檢察官訊問時證言：被害人賴金秋
  　　　　機車在最前面、被告己○○在後，伊在被告己○○機
    　　　車後方，距離約三公尺，伊聽到前方碰一聲，前面二
      　　輛機車人車倒地，被告己○○在伊左方，被害人賴金
        　秋在伊右方，伊因閃避不及而撞擊被告己○○的機車
          等語（詳參同前相字卷第二十八頁九十一年十二月二
          十四日訊問筆錄、原審九十二年十二月十五日、九十
          三年二月十六日準備程序筆錄），前後供證內容相符
          。堪予採信。
　　　　(2)本院據被告辯護人聲請傳喚證人楊建宗（即案發時現
  　　　　場處理之員警，並製作交通事故報告表及繪現場圖者
    　　　）於本院證稱：「（請問你在車禍發生後多久到達現
      　　場？）接獲通報之後到達現場約十五分鐘」、「（請
        　問你到達現後，案發現場的車禍有無被移動？）除了
          丁○○的車子被移動到安全島上方，其他都沒有」、
          「（提示相驗卷內車禍照片，海山分局製作）請問這
          些照片，是否全為當天所照？」我當時總共照了八張
          ，相驗卷第四十七頁、第四十八頁、第四十九、第五
          十頁所附之照片，其餘照片係在九十一年十二月二十
          二日、二十五日派出所旁邊照的」（見本院卷九十三
          年十二月十五日審判筆錄）。稽之被害人賴金秋騎車
          號ＱＴＧ─六一七機車右倒於人行道上，車頭朝臺北
    　　　市方向，距該車前輪後約六公尺處，遺有被害人賴金
      　　秋之鞋子；距該車前輪約三．八公尺處，有被害人賴
        　金秋受傷流下之血跡。距被害人賴金秋機車前方約十
          ．五公尺處，立有被告己○○騎乘車號ＬＫ二─三二
          八號機車，車頭朝向臺北市方向；共同被告丁○○騎
          乘車號ＡＰＫ─○七一號機車前輪距離被告己○○上
          揭機車後車輪約○．五公尺處，車頭朝臺北縣板橋市
          方向，該機車後輪立於汽、機車分隔島上。且被害人
          賴金秋脫落鞋子後方（靠近臺北縣板橋市方向），即
          有刮地痕出現，此有道路交通事故調查報告表所繪之
          現場圖及現場照片在卷可稽（見相驗卷第四十六頁至
          第五十頁）。雖被害人賴金秋騎乘之上揭車輛於事故
          發生後曾送修，惟修理部分僅限於後燈、後牌座、後
          圍，有估價單影本一件，此亦據該機車行老闆丙○○
          於本院證述無訛（見本院卷九十三年十二月十五日審
          判筆錄第八頁、第九頁），因此就上揭機車其他車損
          部分，應可作為判斷本件車禍之依據。就被害人賴金
          秋之機車右側車殼皆有刮擦痕，左側下方引擎有硬物
          刮擦痕跡，此有車損照片附卷可佐（見相字卷第一二
          二頁至第一二五頁）；參合被害人賴金秋機車右倒狀
          況，足見被害人賴金秋機車係左側遭他車擦撞後右倒
          滑行刮擦路面。被告己○○之機車左側把手、左側車
          殼均有刮地痕，左側後照鏡鬆脫且有刮地痕跡，而該
          車右側翼板及右下方排氣管有撞擊後凹陷痕跡，有車
          損照片在卷可參（見相字卷第一二八頁至第一三五頁
          ），益見被告己○○機車係在右側撞擊後，左倒滑行
          而刮擦路面。
　　　　(3)被告己○○所騎乘車號ＬＫ二─三二八號機車右側翼
  　　　　板脫落，並有長約二十五公分疑似綠色油漆刮擦痕分
    　　　布，高度約為四十三至五十公分，此高度與被害人所
      　　騎乘輕機車車號車牌高度及顏色相似，以近距離拍攝
        　，其相關高度相符；被害人賴金秋所騎乘機車左下方
          引擎有經硬物刮擦痕跡，並有藍色油漆殘留，此與被
          告己○○所騎乘機車右下方排氣管藍色油分布相似，
          有臺北縣政府警察局刑事警察大隊鑑識組人員提出勘
          察報告一件及所附照片在卷可稽。此藍色油漆，經由
          內政部警政署刑事警察局以鏡檢法、紅外線光譜分析
          法、掃瞄式電子顯微鏡／Ｘ射線能譜分析法、熱裂解
          氣相層析質譜分析法比對結果，認為相似，此亦有內
          政部警政署刑事警察局九十二年三月五日刑鑑字第○
          九二○○○六九四○號鑑驗通知書一件在卷可稽。復
          有證人龔怡嘉到庭證言：依據上開油漆成分相似之比
          對結果，可認被告己○○與被害人賴金秋之機車，具
          有兩物接觸的微物移轉現象（詳參原審九十三年九月
          七日審判筆錄）。故被告己○○騎乘之機車，確與被
          害人賴金秋騎乘之機車發生碰撞。是被告於上開辯稱
          ：伊的車子，並無撞到被害人賴金秋的車子云云，委
          不足採。
　　３、被告己○○超車時未保持足夠之安全距離，與被害人賴
  　　　金秋騎乘之機車擦撞：
　　　　(1)被告己○○所騎乘重機車，右下方引有遭硬物撞擊而
  　　　　凹陷痕跡，而濾心孔皆有經撞擊後已彈開碎裂，且碎
    　　　片往車輛後方嵌入，高度皆為十九至二十二公分，由
      　　於高度近乎一直線，爰此推論，該車引擎凹陷及引擎
        　濾心破裂應為一次作用力所造成，而其作用力方向為
          由前向後，經測量高度後與被害人騎乘輕機車一般行
          駛時左側支撐架相符，經察其左支撐架上亦有經硬物
          刮擦痕跡及事故發生後被害人機車傾倒後而左側支撐
          架已立起；依重機車ＬＫ二─三二八號右下方引擎及
      　　輕機ＱＴＧ─六一七號左側支撐架相關位處研判兩車
        　交會時，被告己○○駛於被害人賴金秋左後方，且其
  　　　　相對速度較被害人速度為快，兩車距離過近導致被告
    　　　己○○所騎乘重機車右下方引擎與被害人賴金秋所騎
      　　乘車輛之左側支撐架有所接觸，造成重機ＬＫ二─三
  　　　　二八號引擎濾心孔碎裂及引擎凹陷。此有前揭勘察報
    　　　告載明在卷，並有車損照片附卷可考。復經證人龔怡
      　　嘉證言：現場丈量並比對被害人賴金秋機車左側架與
        　被告己○○機車引擎濾心高度，認有碰撞可能性，且
          被告己○○機車引擎濾心及刮痕都是由前往後，因為
          濾心的碎片由前往後插，刮痕的部分，金屬屑有集中
          在後半部，所以是由前往後刮，故作用力是由前往後
          ；對照被害人賴金秋機車於事故發生後，左側支架立
          起（詳參同前相字卷第四十七頁）。是被告己○○與
          被害人賴金秋交會時，被告己○○之機車於被害人賴
          金秋左後方，且其相對速度較快。被告己○○確有超
          車時未保持足夠安全間隔，而擦撞右方被害人賴金秋
          騎乘機車之過失。
　　　　(2)本件經檢察官囑託臺灣省臺北縣區行車事故鑑定委員
  　　　　會，就各車車損、倒地之相關位置之照片、被告己○○、共同被告丁○○之供述，研判被告己○○超越時
      　　未保持安全間隔，擦撞被害人賴金秋之機車而造成被
        　害人賴金秋與其機車倒地，有該會九十二年八月四日
          北鑑字第九二○六一號函文一件附卷可考；而經原審
          囑託臺灣省車輛行車事故覆議鑑定委員會鑑定結果，
          亦同意臺灣省臺北縣區行車事故鑑定委員會之分析意
          見，有該會九十三年四月二十八日府覆議字第九三一
          ○二二○號函一件在卷可參。再經原審囑託國立交通
          大學鑑定，經國立交通大學審酌事故現場圖、卷附現
          場照片，共同被告丁○○之供述及前開臺北縣政府警
          察局刑事警察大隊鑑識組之現場勘察報告，同認被告
          己○○騎乘重機車超越被害人賴金秋所騎乘輕機車時
          ，未保持安全間隔，擦撞被害人賴金秋機車為肇事原
          因，有國立交通大學行車事故鑑定意見書一件在卷可
          佐。上開三件鑑定報告，係具有專門知識經驗之鑑定
          人，依合理之鑑定方式為鑑定，自堪採信。是被告之
          辯護人於本院陳稱應就上開系爭事項，請求重新鑑定
          云云，洵屬無據。
　　４、被害人賴金秋因被告己○○前開超車不當之過失行為而
  　　　死亡：
　　　　(1)按刑法上之過失犯，以行為人對於結果之發生，應注
  　　　　意並能注意為成立要件，若行為人縱加注意，仍不能
    　　　防止結果之發生，即非其所要注意，自難以過失論，
      　　是以刑法上對於結果之發生，是否負有過失責任，須
        　該結果之發生與被告之是否疏於注意，且該結果之發
          生係因被告過失行為所引起者為限，此有本院八十四
          年度上易字第四八二五號判決要旨可供參照。
　　　　(2)且查車禍當時天候晴、日間自然光線、道路舖裝柏油
  　　　　、路面無缺陷、無障礙物、視距良好，有前揭道路交
    　　　通事故調查報告表一件在卷可參；且被告己○○亦供
      　　明：當時天氣良好（詳參同前相字卷第六頁九十一年
        　十二月二十四日、第十九頁九十一年十二月十七日警
          詢筆錄、第六十六頁反面九十二年一月三日訊問筆錄
          ）；被告己○○為十九歲之男子，領有合格之普通重
          型機車駕駛執照，有其駕駛執照影本一件足考，依其
          智識程度及體力狀況，對騎乘機車自左方超越被害人
          賴金秋騎乘機車，應依道路交通安全規則之規定，保
          持安全間隔一事，並無不能注意之情事。
　　　　(3)被害人賴金秋因本件車禍，於九十一年十二月十七日
  　　　　下午四時五十五分，由臺北縣消防局救護車送至臺北
    　　　市和平醫院急診，到院時已無生命跡象，經急救後，
      　　有生命跡象，經腦部電腦斷層掃描顯示顱底骨折併右
        　側硬腦膜下血腫，兩側蜘殊膜下出血、嚴重腦水腫併
          腦幹壓迫，左側枕部有一撕裂傷長約二公分，後枕部
          有皮下血腫，兩側下肢擦傷及瘀傷數處，有臺北市立
          和平醫院九十一年十二月十八日診斷書影本一件附卷
          可考。惟被害人賴金秋於九十一年十二月二十三日晚
          間八時九分，因車禍（機車碰撞）致頭部外傷、顱底
          骨折，顱內出血休克死亡，有臺灣板橋地方法院檢察
          署相驗屍體證明書一件、法務部法醫研究所九十二年
          一月二十二日九二法醫所醫鑑字第○○○八號鑑定書
          一份附卷足參。堪認被害人賴金秋因本件車禍導致死
          亡之結果。益證被告己○○因騎乘機車未注意超車時
          保持安全間隔，擦撞被害人賴金秋騎乘之機車，造成
          被害人賴金秋人車倒地，繼而因顱內出血休克死亡，
          有相當因果關係。
　　　　(4)被害人賴金秋之安全帽於本件車禍發生後，係懸掛於
  　　　　其機車車前掛鉤上，被害人賴金秋躺在地上時，頭未
    　　　配載安全帽；且被害人賴金秋之安全帽並無如機車般
      　　出現刮地擦痕，此據證人林育全於檢察官訊問時到庭
        　證述綦詳，復有該安全帽照片四幀（詳同前相字卷第
          一○四頁起至第一○六頁）附卷可證。然被害人賴金
          秋是否未配載安全帽，僅屬是否有民事損害賠償之過
          失相抵原則之適用，或作為本件被告己○○過失致死
          罪之量刑參考，無從解免被告己○○超車不當之過失
          犯罪責，附此敘明。
（四）被告己○○所辯不足採之理由：
　　１、被告己○○及其辯護人雖以：被害人賴金秋騎乘之前揭
  　　　機車車尾遭嚴重撞擊，造成擋泥板碎片、尾燈、車牌、
    　　後輪胎皆有損壞。對照共同被告丁○○騎乘機車車頭嚴
      　重損害，及共同被告丁○○前開機車，左右兩側均有相
        同高度，相同長度凸出車體，應是共同被告丁○○機車
        右側擦撞被害人賴金秋之機車後，再以左側擦撞被告己○○之機車。復以共同被告丁○○騎乘機車行車執照上
        記載為淺藍色，及現場車輛相關位置及物理原理推論，
        被告己○○應未擦撞被害人賴金秋之機車云云。
　　２、惟查：被害人賴金秋之機車，未曾採集到任何與共同被
  　　　告丁○○機車接觸之微物移轉現象，此據現場採證人員
    　　龔怡嘉到庭證述綦詳（詳參原審九十三年九月七日審判
      　筆錄）。因此，被告己○○及其辯護人徒以共同被告丁○○騎乘機車之行車執照記載機車顏色為淺藍色 (惟車
        禍現場共同被丁○○之機車顏色為紅、黑色)及共同被
        告丁○○擦撞前車，遽論本件車禍係共同被告丁○○擦
        撞被害人賴金秋及被告己○○之機車云云，應非可採。
　　３、共同被告丁○○之機車曾於本件車禍送修，惟據證人即
        機車行負責人戊○○於原審到庭具結證稱：伊只修理該
        機車前避震器，其避震器壞得不是很嚴重，只要調整一
        下，未再修理其　他部分，伊以三千元買這部車是划算
        等語（詳參原審九十三年九月七日審判筆錄）。因此，
        被告己○○推論前揭臺北縣政府警察局刑事警察大隊鑑
        識組之勘察報告及證人龔怡嘉所證之被告己○○機車與
        被害人賴金秋機車上油漆微物移轉跡象皆不可採信云云
        ，與共同被告丁○○機車避震器事後修復無涉；又共同
        被告丁○○機車車輪之膠質或輪胎痕，亦未出現於被害
        人賴金秋之機車上，故被告己○○辯稱被害人賴金秋係
        遭共同被告丁○○自後追撞云云，與前揭事證有悖，應
        非可採。上訴意旨請求勘驗該機車，惟該機車既已於監
        理站註銷車牌，無法提供比對，此有刑事警察局94年1
        月31日0940015282號函在本院卷可參。
　　４、被告己○○及其辯護人雖聲請傳訊臺灣省車輛行車事故
  　　　覆議鑑定委員會及交通大學指派鑑定人到庭說明。惟此
    　　鑑定機關已於鑑定報告中詳細敘明車禍鑑定過程及依據
      　，別無再事傳訊鑑定人到庭說明之必要，併此敘明。
二、被告丁○○過失傷害部分：
（一）本件上訴人即被告丁○○於本院上訴時陳稱：「我確實沒
      有撞到賴女士」、「針對傷害部分判太重，整件事情是因
      為發生車禍才會撞到己○○的車子，我不是故意要撞到己○○的」、「我沒有要超車，只是跟在後面，他們兩人倒
      地，我才追撞到己○○的機車」（本院卷第93 年12月1日
      準備程序筆錄、94年9月27日審判筆錄）。經查：
（二）被告丁○○坦承：渠於警詢、檢察官訊問時證言：渠當時
      騎乘車號ＡＰＫ─○七一號機車，由臺北縣板橋市往臺北
      市方向，行駛於華江橋機車道上，被害人賴金秋機車在最
      前面、告訴人己○○在後，渠在告訴人己○○機車後方，
      距離約三公尺，渠聽到前方碰一聲，前面二輛機車人車倒
      地，告訴人己○○在渠左方，被害人賴金秋在渠右方，渠
      因閃避不及而撞擊告訴人己○○的機車等語（詳參同前相
      字卷五頁九十一年十二月二十四日警詢筆錄、第十六頁九
      十一年十二月十七日警詢筆錄、第二十八頁九十一年十二
      月二十四日訊問筆錄、原審九十二年十二月十五日、九十
      三年二月十六日準備程序筆錄），嗣被告於本院亦為上開
      相同之供述（見本院卷九十三年十二月十五日審判筆錄）
      ，其前後供證內容相符。堪予採信。
（三）又查，被告丁○○騎乘之車號ＡＰＫ─○七一號機車，於
      本件車禍發生後，左後照鏡破裂、擋泥板凹陷、支架鬆脫
      之車損，此有臺北縣政府警察局刑事警察大隊鑑識組勘察
      報告一件及所附車損照片在卷可考；證人林育全於檢察官
      訊問時證言：被告丁○○機車避震器向後彎曲，輪胎被往
      後擠往引擎位置，前後輪均不能動等語（詳參同前相字卷
      第七三頁九十二年一月七日訊問筆錄）。足見被告丁○○
      之機車，因前方撞擊力量強大，而造成機車避震器向後彎
      曲；再告訴人己○○之機車左側，有垂直之輪胎痕，有車
      損照片一幀在卷可稽（詳參同前相字卷第十二頁上方照片
      ），可認告訴人己○○之機車，曾於倒地後遭被告丁○○
      騎乘機車撞擊，且撞擊力足以扭斷座墊絞鏈，此有前開國
      立交通大學行車事故鑑定意見書一件在卷可佐。
（四）另查車禍當時天候晴、日間自然光線、道路舖裝柏油、路
      面無缺陷、無障礙物、視距良好，有前揭道路交通事故調
      查報告表一件在卷可參；且被告葉又曾峰亦供明：當時天
      氣良好（詳參同前相字卷第五頁九十一年十二月二十四日
      、第十六頁九十一年十二月十七日警詢筆錄）；被告丁○○為二十歲之成年男子，領有合格之重型機車駕駛執照，
      有其駕駛執照影本一件足考，依其智識程度及體力狀況，
      對騎乘機車，在同一車道行駛時，除擬超越前車外，後車
      應與前車之間保持隨時可煞停之距離，且應注意車前狀況
      ，並隨時採取必要之安全措施，並無不能注意之情事。再
      以被告丁○○自承：渠與告訴人己○○距離約有三公尺，
      渠當時時速近四十公里（詳參同前相字卷第二十八頁九十
      一年十二月二十四日訊問筆錄）。倘以時速三十公里至四
      十公里計算，每秒行進可達八．三三公尺至十一．一一公
      尺，三公尺距離行車僅需約．二七秒至○．三六秒；加計
      一般人目視認知危險發生而採取動作，至完成煞車效果平
      均約一秒鐘左右，被告丁○○尚不及於三公尺距離內完成
      煞車反應。被告丁○○以時速近四十公里，僅與告訴人己○○機車保持三公尺左右距離，無法達成隨時可煞停之目
      標，益證被告丁○○於行車時，確有未保持安全距離及未
      注意車前狀況之過失，以致追撞告訴人己○○之機車。告
      訴人己○○因本件車禍受有右眼眶周圍瘀腫七×四公分、
      合併右顏面骨折、右手背擦傷○．五×○．三公分、右小
      腿擦傷、左後肩擦傷、左手背擦傷、左踝擦傷之普通傷害
      ，有臺北市和平醫院九十一年十二月十七日開立之診斷書
      影本一件在卷可稽。參以告訴人己○○騎乘機車在左側手
      把與左側車殼均有刮地痕，左側後照鏡鬆脫且有刮地痕跡
      ，有車損照片四幀附卷可證（詳參同前相字卷第一二八頁
      至第一三○頁），因此，堪認告訴人己○○之機車與被害
      人賴金秋機車擦撞後左倒，且該機車左側曾因摩擦地面而
      產生刮地痕，造成告訴人己○○身體左側部分擦傷。惟告
      訴人己○○之機車之左側車身，有遭被告丁○○機車垂直
      輾壓之輪胎痕，已如前述（理由貳、二（三）），顯見告
      訴人己○○之機車與被害人賴金秋之機車碰撞後左倒滑行
      後，曾翻轉車身，變成右倒現象（即左側車身朝上），被
      告丁○○之機車因未保持安全距離，煞車不及，而垂直輾
      過告訴人己○○之左側車身。被告丁○○及其辯護人雖以
      ：告訴人己○○所受傷勢，均是其擦撞被害人賴金秋之機
      車時（身體右側傷害）、及其因此擦撞而倒地（身體左側
      傷勢）所造成傷害，與被告丁○○無關云云。惟查，告訴
      人即證人己○○於檢察官訊問時指稱：伊被機車壓住腳，
      林育全過來將伊扶起等語（詳參同前相字卷第六十六頁反
      面九十二年一月三日訊問筆錄）；證人林育全亦證稱：伊
      見告訴人己○○人右腳伸直、左腳九十度曲膝、坐著背靠
      著分隔島，右腳小腿中段被機車壓住等語（詳參同前相字
      卷第七十一頁反面、第七十二頁九十二年一月七日訊問筆
      錄）。參合前述告訴人己○○機車曾先左倒後翻轉為右倒
      ，再遭被告丁○○騎車垂直輾過左側車身一情，可見告訴
      人己○○與被害人賴金秋擦撞後，告訴人己○○人、車左
      倒且分離，才會呈現機車翻轉右倒後，告訴人己○○右小
      腿中段遭機車壓住無法動彈（若人車於左倒後，甚且直至
      翻轉右倒未分離，告訴人己○○不致背對汽、機車分隔島
      ，面朝人行道，而應是反向坐姿）；縱因車禍現場移動（
      此據告訴人己○○、被告丁○○及證人林育全供證明確）
      ，而無法確知告訴人己○○及被告丁○○車輛倒地方向及
      相關位置，然依卷證資料，告訴人己○○與被害人賴金秋
      擦撞後左倒，人、車分離後，遭被告丁○○自後方追撞，
      並輾過告訴人己○○機車之左側車身，告訴人己○○之右
      小腿為其機車壓住，無力動彈。足見最後呈現告訴人己○○之腿部遭機車壓住狀態，確與被告丁○○自後追撞輾壓
      左側車身有關。雖因無法查明車禍告訴人己○○與被告丁○○倒地及滑行狀態，明確區別出告訴人己○○傷勢係於
      何階段造成，但告訴人己○○因過失擦撞被害人賴金秋機
      車左倒滑行路面，復有被告丁○○自後追撞，合併造成前
      開傷害，應可信實。被告丁○○及其辯護人所辯，為屬諉
      卸之詞，不足採信。
三、被告丁○○就被訴過失致死，不能證明其犯罪部分：
（一）公訴意旨略以：被告丁○○於九十一年十二月十七日下午
      四時三十七分許，騎乘車號ＡＰＫ─○七一號重型機車，
      由臺北縣板橋市往臺北市方向，途經華江橋機車專用道時
      ，應注意車前狀況，並隨時採取必要之安全措施，且依當
      時情形，又無不能注意之情事，被告丁○○竟疏未注意，
      率爾撞擊前方證人己○○之機車，致證人己○○所騎機車
      之右側車身下方引擎處與被害人賴金秋之機車支撐架碰撞
      ，被害人賴金秋之機車與其人因而傾倒在地，造成被害人
      賴金秋受有頭部外傷、顱底骨折等傷害，雖經送醫，仍於
      九十一年十二月二十三日因顱內出血休克死亡，因認被告
      丁○○涉犯刑法第二百七十六條第一項之過失致死罪嫌。
（二）按犯罪事實應依證據認定之，無證據不得認定犯罪事實；
      又不能證明被告犯罪者，應諭知無罪之判決，刑事訴訟法
      第一百五十四條第二項、第三百零一條第一項前段分別定
      有明文。次按所謂證據，係指直接間接足以證明犯罪行為
      之一切證人、證物而言；且事實之認定，應憑證據，如未
      能發現相當證據，或證據不足以證明，自不能以推測或擬
      制之方法，以為裁判基礎，最高法院三十年上字第一二八
      號、四十年臺上字第八六號判例均可資參考。復按認定不
      利於被告之事實，須依積極證據，苟積極證據不足為不利
      於被告事實之認定時，即應為有利於被告之認定，更不必
      有何有利之證據，最高法院三十年上字第八一六號判例意
      旨亦可資參照。又按過失責任之有無，應以行為人之懈怠
      或疏虞與結果之發生有相當因果關係為斷，所謂相當因果
      關係，即就所生之結果觀察，認為確因某項因素而惹起，
      又從因素觀察，認為足以發生此項結果，始克當之。
（三）公訴人即上訴人以被告丁○○涉犯過失致死罪嫌，無非係
      以證人己○○指證：遭被告丁○○自後方追撞云云、被告
      丁○○機車行車執照記載車輛為淺藍色、及被告丁○○自
      承騎乘ＡＰＫ─○七一號機車於車禍發生時間經過事故地
　　　點，且證人己○○及被害人賴金秋之機車均在渠前車，認
  　　定被告丁○○因未注意車前狀況並保持安全距離，碰撞被
    　害人賴金秋之機車，致被害人賴金秋因本件車禍導致死亡
      云云。嗣公訴檢察官於本院上訴時指稱：「原審已認定丁○○駕駛機車未與己○○之機車保持足夠安全距離，復未
      注意車前情況，致己○○騎乘之機車擦撞賴金秋之機車倒
      地，且騎乘機車，於超車時除顯示左方閃燈，須於前車左
      側保持半公尺以上之間隔超過，行至安全距離後，再顯示
      右方燈駛入原行路線，丁○○顯示未遵守規則行車，蓋如
      遵守相關規定，即無連續碰撞之理，其有過失無疑，而依
      相關事證顯示，丁○○機車復有直擦撞賴金秋之可能，則
      依原審事實之認定，丁○○就本件車禍結果，亦應有因果
      關係，其與己○○均係造成賴金秋死亡之原因，原審未就
      丁○○一併為過失致死之判決，顯有違誤等指摘。」
（四）然查：
　　１、證人己○○初於警詢時證述：當時伊駕重機ＬＫ二─三
  　　　八二號由板橋華江橋機車道往臺北方向行駛，行駛至華
    　　江橋中告示牌前，有一臺機車突然往右撞來，撞到伊腳
      　踏板後就跌倒等語（詳參同前相字第十八頁九十一年十
        二月十七日警詢筆錄）；是證人己○○於該次受訊時，
        並未提及有何自後方（即來自被告丁○○機車撞擊力）
        之作用力或撞擊力，反指係來自同被害人賴金秋行駛、
        相對於證人己○○右側之作用力。及至被害人賴金秋死
        亡後，證人己○○則改稱：當時渠駕駛重機ＬＫ二─三
  　　　八二號由板橋市往臺北市方向行駛至華江橋上時，突有
    　　機車往右撞，同時後撞才跌倒；或先遭右後撞擊（賴金
      　秋所駕車號ＱＴＧ─六一七號機車）、瞬間感覺後方又
        撞擊（丁○○所駕車號ＡＰＫ─三八二號機車）云云（
        詳參同前相字第六頁九十一年十二月二十四日、第四十
        四頁九十一年十二月二十五日警詢筆錄）；嗣翻稱：伊
        只知右後方有車，不知後面還有車，伊被小撞一下就往
        左偏，就往汽車分隔島滑云云（詳參同前偵查卷第六十
        六頁九十二年一月三日訊問筆錄）。是證人己○○於被
        害人賴金秋死亡前、後，多次翻異供詞，尚難遽信其所
        證內容為真。
　　２、又查，被告丁○○騎乘之車號ＡＰＫ─三八二號機車行
  　　　車執照固記載為淺藍色，有行車執照影本一件附卷可稽
    　　。但該車車身為紅、黑色相間，亦有車輛照片在卷可考
      　。縱使於被害人賴金秋騎乘車號ＱＴＧ─六一七號機車
        左側引擎後方、及證人己○○ＬＫ二─三八二號機車右
        側排氣管前方，均有相同藍色漆痕，證人龔怡嘉亦不排
        除有第三輛機車，同時或先後自被害人賴金秋、證人己○○中間穿過，而與ＱＴＧ─六一七號機車左側及ＬＫ
    　　二─三八二號機車右側擦撞而造成相同藍色漆痕（詳參
      　原審九十三年九月七日審判筆錄）。然在被告丁○○騎
        乘之機車上，未曾發現與被害人賴金秋之機車有何微物
        轉移之跡象，此據證人龔怡嘉到庭證述明確（詳參原審
        九十三年九月七日審判筆錄），且臺北縣政府警察局刑
        事警察大隊鑑識組人員檢視前揭三臺事故車輛，亦未發
        現被告丁○○之機車有何移轉跡證或刮擦痕，有前開勘
        察報告一件在卷可考。況以被告丁○○之機車，於車禍
        時車身已變更為紅、黑相間，若前開出現於ＱＴＧ─六
        一七號機車左側引擎及ＬＫ二─三八二號機車右側排氣
        管之藍色油漆，係與被告丁○○機車擦撞所致，則前開
        藍色油漆，應會出現紅、黑之油漆痕，然據內政部警政
        署刑事警察局以鏡檢法、紅外線光譜分析法、掃瞄式電
        子顯微鏡／Ｘ射線能譜分析法、熱裂解氣相層析質分析
        法檢驗結果，未檢出有紅、黑之油漆痕跡，此亦有該局
        九十二年三月五日刑鑑字第○九二○○六九四○號鑑驗
        通知書一件可佐。
　　３、本件車禍，經臺灣板橋地方法院檢察署檢察官囑託臺灣
  　　　省臺北縣區行車事故鑑定委員會，就各車車損、倒地之
    　　相關位置之照片、被告丁○○、證人己○○之供述，研
      　判被告己○○超越時未保持安全間隔，擦撞被害人賴金
        秋之機車而造成被害人賴金秋與其機車倒地，被告丁○○再自後方追撞證人己○○之機車，有該會九十二年八
        月四日北鑑字第九二○六一○號函文一件附卷可考；而
        經原審囑託臺灣省車輛行車事故覆議鑑定委員會鑑定結
        果，亦同意臺灣省臺北縣區行車事故鑑定委員會之分析
        意見，有該會九十三年四月二十八日府覆議字第九三一
        ○二二○號函一件在卷可參。又經原審於覆議後，再囑
        託國立交通大學鑑定，經國立交通大學審酌事故現場圖
        、卷附現場照片，被告丁○○之供述及前開臺北縣政府
        警察局刑事警察大隊鑑識組之現場勘察報告，同認證人
        己○○騎乘重機車超越被害人賴金秋所騎乘輕機車時，
        未保持安全間隔，擦撞被害人賴金秋機車為肇事原因，
        被告丁○○騎機車未注意車前狀況，撞及肇事後已倒地
        之證人己○○機車為肇事原因，此復有國立交通大學行
        車事故鑑定意見書一件在卷可證。原審前開三件鑑定報
        告，係具有專門知識經驗之鑑定人，依合理之鑑定方式
        為鑑定，自堪採信。故被告丁○○係於證人己○○騎乘
        擦撞被害人賴金秋機車後，再自後方追撞證人己○○之
        機車，並未與被害人賴金秋之機車發生碰撞；而被告丁○○追撞證人己○○，係於被害人賴金秋遭證人己○○
        擦撞後所發生之事故，尚難認被告丁○○騎乘機車未注
        意車前狀況及保持安全距離，與被害人賴金秋死亡有何
        因果關係。是公訴人上訴執此辯稱被告就害人賴金秋死
        亡負有因果關係云云，委不足採。
　　４、末查，本件被害人賴金秋係因證人己○○騎車超車不當
  　　　之過失行為，導致死亡之結果，已如前述（詳參理由貳
    　　、一）。即使被告丁○○之機車曾送修，惟有證人戊○○到庭證言：剛牽車回來時，車主曾言及先不要修理，
        因為尚未決定修車或賣車，後來過沒幾天，車主決定售
        價三千元，伊買車後才修理避震器，其避震器不是壞得
        很嚴重，只要調整一下，其餘部分未修理，亦未處理車
        上之油漆、刮痕等語（詳參原審九十三年九月七日審判
        筆錄），故難認被告丁○○修理機車係為逃避司法調查
        。此外，復查無其他積極證據足認被告丁○○有何公訴
        人起訴之過失致死罪行，被告丁○○就此部分之犯罪，
        自屬不能證明，併予敘明。
四、論罪部分：
（一）核被告己○○所為，係犯刑法第二百七十六條第一項之過
      失致死罪。被告丁○○所為，係犯刑法第二百八十四條第
      一項前段之過失傷害罪。
（二）又被告丁○○於事故發生後，立即報警，並於警方知悉其
      為肇事車輛駕駛人之前，停留現場，告知其為駕駛人，並
      接受調查裁判，此據被告丁○○供明，復有告訴人己○○
      指稱：係被告丁○○打電話報警等語堪認其有自首之行為
      ，爰依刑法第六十二條前段之規定，減輕其刑。
五、上訴駁回及緩刑之部分：
（一）原審以被告己○○、丁○○二人罪證明確，就被告己○○
      適用刑法第二百七十六條第一項、就被告丁○○適用刑法
      第二百八十四條第一項前段、第六十二條前段、第四十一
      條第一項前段，罰金罰鍰提高標準條例第一條前段、第二
      條之規定。並分別審酌被告己○○因超車疏未保持安全間
      隔，過失擦撞被害人賴金秋之機車，造成被害人賴金秋死
      亡之結果，過失程度重大，犯罪後未坦承犯行，及被害人
      賴金秋未依規定配載安全帽亦與有過失，論處己○○有期
      徒刑壹年。審酌被告丁○○行車未依規定保持隨時可煞停
      距離之過失，致撞及告訴人己○○之成傷、及其犯罪後立
      即報警等一切情狀。量處丁○○有期徒刑參月，如易科罰
      金，以參佰元折算壹日；另就被告丁○○所涉過失致死罪
      嫌部分，不能證明犯罪，但因公訴人認此部分與前開起訴
      並經本院論罪科刑部分有有想像競合之裁判上一罪關係，
      而不另為無罪之諭知等。經核其認事用法，均無不合，量
      刑亦稱妥適。公訴人上訴意旨仍執前詞指摘原判決不當；
      及被告己○○上訴仍執前詞否認犯過失致死罪，指摘原判
      決不當；與被告丁○○上訴意旨認原審量刑過重云云等，
      均無理由，應予駁回。
（二）末查，被告己○○前未曾受有期徒刑以上刑之宣告，此有
      本院被告全國前案紀錄表在卷（見原審卷第七頁），被告
      已與被害人家屬乙○○等達成和解，有被告己○○於94年
      7月4日呈報狀，並附94年5月13日與乙○○和解書本院卷
      附可按，顯見被告係一時疏忽致罹刑章，事後盡力與被害
      人溝通與達成和解，諒查被告經此次科刑教訓，應知所警
      惕，信無再犯之虞，本院因認對被告所宣告之刑以暫不執
      行為適當，爰並予宣告緩刑三年，以勵自新。
據上論斷，應依刑事訴訟法第368條，刑法第74條第1款，判決如
主文。
本案經檢察官周誠南到庭執行職務。
中　　華　　民　　國　　94　　年　　10　　月　　11　　日
　　　　　　　　　刑事第七庭   審判長法　官蔡 秀 雄
　　　　　　　　　　　　　　　 　    法　官周 煙 平
　　　　　　　 　 　　　　　　 　　　法　官蔡 光 治
以上正本證明與原本無異。
不得上訴。
                                     書記官陳 韋 杉
中　　華　　民　　國　　94　　年　　10　　月　　17　　日
附錄：本案論罪科刑法條全文
刑法第二百七十六條 (過失致死罪)：
因過失致人於死者，處二年以下有期徒刑、拘役或二千元以下罰
金。
從事業務之人，因業務上之過失犯前項之罪者，處五年以下有期
徒刑或拘役，得併科三千元以下罰金。
刑法第二百八十四條 (過失傷害罪)：
因過失傷害人者，處六月以下有期徒刑、拘役或五百元以下罰金
，致重傷者，處一年以下有期徒刑、拘役或五百元以下罰金。
從事業務之人，因業務上之過失傷害人者，處一年以下有期徒刑
、拘役或一千元以下罰金，致重傷者，處三年以下有期徒刑、拘
役或二千元以下罰金。
